【裁判字號】    89,上訴,4423
【裁判日期】    891017
【裁判案由】    水土保持法等
【裁判全文】
臺灣高等法院刑事判決                  八十九年度上訴字第四四二三號
    上  訴  人  臺灣臺北地方法院檢察署檢察官
    被      告  甲○○
    被      告  丙○○
右上訴人，因被告違反水土保持法等案件，不服臺灣台北地方法院，八十九年度訴字
第一０四八號，中華民國八十九年十月十七日第一審判決（起訴案號：臺灣台北地方
法院檢察署八十八年度偵字第二五三二四號、八十九年度偵字第三五七六號）提起上
訴，本院判決如左：
    主      文
上訴駁回。
    理      由
一、公訴意旨略以：被告甲○○係台北縣直潭段黃窟小段七．七－六號二筆（下簡稱
    系爭土地）位於台北水源特定區內山坡地所有人。竟於民國（下同）八十八年六
    月間，與被告丙○○基於犯意聯絡而同意被告丙○○未擬具水土保持計畫，亦未
    取得主管機關許可，於同年七月間在前開山坡地內，開挖整地，鋪設水泥地面，
    其中七地號六三二平方公尺、另七－六地號五００平方公尺，合計一一三二平方
    公尺，並於七地號山坡地上，搭建鐵棚一二０平方公尺及鐵皮屋三五平方公尺，
    且堆積土石及水泥從事製造水泥板工作，而破壞地表並致水、土壤及其他環境受
    污染，因認被告甲○○、丙○○二人涉違反山坡地保育利用條例第三十五條第三
    項前段、第一項，水土保持法第三十三條第三項前段、第一項第二款罪嫌等語。
二、按犯罪事實應依證據認定之，無證據不得推定其犯罪事實。如不能證明被告犯罪
    者，應諭知無罪之判決，刑事訴訟法第一百五十四條、第三百零一條第一項分別
    定有明文。次按(1)山坡地保育利用條例第三十五條第三項前段、第一項規定：依
    法應擬具水土保持計畫而未擬具，或水土保持計畫未經核定而擅自實施，或未依
    核定之水土保持計畫實施，致生水土流失、毀損水土保持處理與維護設施或釀成
    災害者，處六月以上五年以下有期徒刑，得併科新台幣六十萬元以下罰金；又按
    (2)水土保持法第三十三條第三項前段、第一項第二款規定：違反第十二條至第十
    四條規定之一，未先擬具水土保持計畫或未依核定計畫實施水土保持之處理與維
    護者，或違反第二十三條規定，未在規定期限內改正或實施仍不合水土保持技術
    規範，致生水土流失或毀損水土保持之處理與維護設施者，處六月以上五年以下
    有期徒刑，得併科新台幣六十萬元以下罰金；則不論山坡地保育利用條例或水土
    保持法，均屬結果犯，除行為人主觀上須有犯意，且客觀上其行為合致未擬具水
    土保持計劃而擅自從事開發、經營或使用之要件外，仍須以該行為因而「致生水
    土流失、毀損水土保持處理與設施或釀成災害」之結果，始得以刑罰繩之，否則
    行為人僅有墾殖、占用或從事開發、經營、使用等行為或該行為未致生公共危險
    ，在罪刑法定主義之原則下，充其量亦僅得由行政主管機關按其情節，依該水土
    保持法第三十三條第一項第二款及山坡地保育利用條例第三十五條第一項第一款
    規定，裁處行政罰性質之行政罰鍰。
三、公訴人認被告涉犯前開違反山坡地保育利用條例、水土保持法罪嫌，無非係以被
    告甲○○、丙○○就於系爭被告甲○○土地上搭蓋房舍、堆積土石等情均坦承不
    諱，且經公訴人現場履勘明確，有勘驗筆錄、現場照片、台北縣新店市地政事務
    所土地複丈成果圖、土地登記謄本在卷可稽，事證明確，為主要論據。惟訊據被
    告甲○○、丙○○就於前揭時地未有擬具水土保持計畫即行搭蓋鐵棚、堆積鋪設
    水泥等情均坦承不諱，然仍堅詞否認有何違反山坡地保育利用條例、水土保持法
    犯行，而以：伊等不知系爭土地為山坡地，土地登記謄本僅記載地目為田，並未
    說是山坡地，故而不知使用需要經過擬具水土保持計畫，況其等使用自己土地之
    結果，並未造成水土流失等語置辯。經查：
  (一)系爭土地確係山坡地，而為被告甲○○、丙○○於上開時間搭建鐵棚、堆積土石
    、鋪設水泥地面乙節，業經被告二人坦承不諱，核與證人吳瑞生即台北水源特定
    區管理委員會、丁○○即台北縣農業局水土保持課員於原審調查時之證述相合，
    並經公訴人現場履勘明確，有履勘現場筆錄、現場照片、台北縣新店市地政事務
    所土地複丈成果圖、土地登記謄本、台灣省政府公告在卷可稽，堪信為真。是本
    件關鍵即在於被告二人該等山坡地上擅自開發、使用行為，是否將「致生水土流
    失、毀損水土保持處理與設施或釀成災害」之結果。
  (二)細觀被告二人提出之現場照片及公訴人、台北水源特定區管理委員會之現場勘驗
    結果、照片，可知：上開鋪設水泥地面之土地，地勢平坦，其中部分尚保留有原
    有植被、草皮，未見有造成土石流失、沖蝕、崩塌之結果等情，此有公訴人八十
    八年十二月二十日之現場勘驗照片及勘驗筆錄、台北縣政府八十八年十一月十五
    日八八北府農六字第四三四六八八號函及台北水源特定區管理委員會八十八年八
    月二日經（八八）北水一字第０五七九五號函並附件會勘結果、照片。且經證人
    丁○○及乙○○即台北水源特定區管理委員會現場勘驗技士於原審證稱：勘驗當
    日、迄今均未見有何致生水土流失之結果等語（見原審八十九年九月十八日、十
    月三日筆錄），又於本院審理中證人丁○○證稱：我當時有查到使用的人是丙○○，就請他提出使用土地的契約書等物，他都沒有提出，本來以竊佔罪移送，不
    是要以水土保持法移送，證人乙○○仍證稱：被告的土地至目前為止都沒有發生
    水土流失等情形（見本院九十年一月九日筆錄），顯見被告二人所辯應堪採信。
    故被告二人雖未預先徵得相關主管機關之同意，並擬定水土保持計劃，即在上開
    土地鋪設水泥地面、搭蓋鐵棚等行為，雖有違反水土保持法第三十三條及山坡地
    保育利用條例第三十五條之行政罰規定，惟因無何致生水土流失之結果，尚不構
    成水土保持法第三十三條第三項前段、第一項第二款或山坡地保育利用條例第三
    十五條第三項前段、第一項之罪，應無疑義。此外，復查無其他積極證據足認被
    告有公訴人起訴之犯行，既不能證明被告犯罪，依法應諭知無罪之判決。原審以
    不能證明被告二人犯罪，諭知被告甲○○、丙○○二人均無罪，經核並無不合，
    檢察官上訴意旨以原審未就主管機關行政院農業委員會所謂如有水土保持法施行
    法第三十五條第一項第一款、第二款、第三款、第五款、第六款、第七款情形之
    一者即可認定致生水土流失之六種情形加以審理調查鑑定，即認定被告無罪，容
    有未洽，指摘原判決不當為無理由，應予駁回。
四、據上論斷，應依刑事訴訟法第三百六十八條判決如主文。
本案經檢察官鄭龍照到庭執行職務。
中      華      民      國    九十      年      一      月     十六     日
                              臺灣高等法院刑事第十庭
                                  審判長法  官  楊  貴  志
                                        法  官  陳  榮  和
                                        法  官  溫  耀  源
右正本證明與原本無異。
檢察官如不服本判決應於收受送達後十日內向本院提出上訴書狀，其未敘述上訴之理
由者並得於提起上訴後十日內向本院補提理由書（均須按他造當事人之人數附繕本）
。
                                        書記官  沈  秀  容
中      華      民      國    九十      年      一      月     十七     日


司法院資訊處製作；財團法人民間司法改革基金會備份。
